---
title: "Estadísticas espacio-temporales y analisis de Maxima Entropia de Jaguares y Pumas en Centro y Sudamerica"
author: "Avance II Proyecto Final del Curso DAT-004 | Autor: Jose Francisco Nuñez Obando"
date: "`r format(Sys.time(), '%d %B %Y')`"
output:
  html_document:
    df_print: paged
    code_folding: hide
    toc: yes
    toc_float:
      toc_collapsed: true
    toc_depth: 3
    number_sections: true
    theme: lumen
  pdf_document:
    keep_tex: yes
    number_sections: yes
    toc: yes
  word_document:
    toc: yes
---

```{r setup, include=FALSE}
knitr::opts_chunk$set(echo = TRUE)
```

# Introducción

El siguiente documento corresponde al primer avance del trabajo de investigación del curso Visualización de datos y análisis estadístico del Posgrado Analista de Datos de la Universidad Cenfotec.

A continuación, se exponen el tema a tratar en esta investigación, los objetivos planteados, asi como una muestra del dataset que se empleara en dicha investigación.



# Tema de investigación

"Estadisticas y Modelado de la distribución biogeográfica de Pumas y Jaguares de un sector del continente americano"

# Fuentes de datos

<br>https://www.inaturalist.org/
<br>https://biodiversityinformatics.amnh.org/

# Objetivos

<ul><li>1. Estadísticas espacio-temporales sobre los pumas y jaguares de un sector del continente americano, en las que se evalua: densidad por zonas y por pais, patrones de distribución dentro del area de estudio y frecuencia de observaciones por mes</li></ul>
<ul><li>2. Modelado de la distribución de los pumas y jaguares del área de estudio, según la máxima entropía con la cual se determina la probabilidad de condiciones adecuadas para la especie</li></ul>

# Librerias

```{r message=FALSE,warning=FALSE}
library(dplyr)
library(tibble)
library(tidyr)
library(sp)
library(DT)
library(leaflet)
library(leaflet.extras)
library(raster)
library(rasterVis)
library(rgdal)
library(ggplot2)
library(plotly)
library(LaCroixColoR)
library(sf)
library(here)
library(devtools)
library(proto)
library(highcharter)
library(rgeos)
library(velox)
library(usdm)
library(gtools)
library(corrplot)
library(Hmisc)
library(dismo)
library(ENMeval)
```

# Procesos de extracción, transformación y carga de las Bases de datos

En esta sección se realizan una serie de procesos que conllevan al desarrollo de las bases de datos finales


## Base de datos sobre felinos

Carga de la base de datos y de las variables que la conforman

```{r}
df <- read.csv("E:/Analista de datos/DAT004/Proyecto Final/Datasets/samples/wildcats_df.csv", stringsAsFactors=F, sep=",", na.strings=c("","NA"), encoding="UTF-8")

colnames(df)
```

Cambio de nombre de las columnas

```{r}
df <- df[,c(1:5,7)]

names(df)[1] <- "Nombre_Comun"
names(df)[2] <- "Nombre_Cientifico"
names(df)[3] <- "Latitud"
names(df)[4] <- "Longitud"
names(df)[5] <- "Fecha_Registro"
names(df)[6] <- "Pais"

colnames(df)
```

### Cantidad de registros en la base de datos

Se imprime un resumen de datos por especie de modo que se pueda obtener un conteo inicial

```{r}
df%>%
  dplyr::group_by(Nombre_Comun)%>%
  dplyr::summarise(length(Nombre_Comun))
```

Se realiza una correccion de datos en la columna de "Nombre_Comun" de forma que se estandaricen algunos registros que figuran como duplicados

```{r}
ndf <- df%>%
  mutate(Nombre_Comun=ifelse(Nombre_Comun=="Puma de América del Norte", "Puma",Nombre_Comun))%>%
  mutate(Nombre_Comun=ifelse(Nombre_Comun=="Puma de América del Sur", "Puma",Nombre_Comun))
```

Nuevamente se imprime un resumen final de datos por especie

```{r}
count_sp <- ndf%>%
            group_by(Nombre_Comun)%>%
            summarise(Count=length(Nombre_Comun))

plot_ly(data=count_sp, x = ~Nombre_Comun, y = ~Count, type = 'bar', text = ~Count, textposition = 'auto',
        marker = list(color = c('rgba(204,204,204,1)', 'rgba(222,45,38,0.8)'),
                      line = list(color = c('rgba(204,204,204,1)', 'rgba(222,45,38,0.8)'),
                                  width = 1.5))) %>%
  layout(title = "Cantidad de especies registrados en el dataframe inicial",
         xaxis = list(title = "Especies"),
         yaxis = list(title = "Cantidad"))
```

### Mapa de la distribicion de las especies a nivel mundial

```{r}
cf <- colorFactor(c("#ffa500", "#13ED3F"), domain=ndf$Nombre_Comun)
m <- leaflet(df) %>% addTiles(group = "OSM (default)") %>%
  addProviderTiles(providers$Stamen.Toner, group = "Toner") %>%
  addProviderTiles(providers$Stamen.TonerLite, group = "Toner Lite") %>%
  setView(-63.54105072, -8.88123188, zoom = 2) %>% 
  addCircles(~Longitud, ~Latitud, popup=ndf$Nombre_Comun, group = ndf$Nombre_Comun ,weight = 3, radius=4, 
              color=cf(ndf$Nombre_Comun), stroke = TRUE, fillOpacity = 0.5)  %>%
  addLegend("bottomright", colors= c("#ffa500", "#13ED3F"), labels=c("Puma", "Jaguar"), title="Especies") %>% 
  addLayersControl(
    baseGroups = c("OSM (default)", "Toner", "Toner Lite"),
    overlayGroups = ndf$Nombre_Comun,
    options = layersControlOptions(collapsed = TRUE))%>%
  suspendScroll()

m
```


## Bases de datos sobre variables ambientales del área de estudio

El area de estudio con la que se pretende trabajar corresponde a Centro y Sudamrica, asi como el Caribe.

Algunas de las coberturas que se utilizan para conocer el habitat de las especies son variables climáticas que se derivan de los datos proporcionados por el Panel Intergubernamental sobre Cambio Climático y se produjeron utilizando Interpolación de basada en lecturas tomadas en estaciones meteorológicas de todo el mundo desde 1961 hasta 1990.

Los coberturas corresponden a:

*cld6190_ann : cobertura de nubes, anual

*dtr6190_ann : rango de temperatura diurna, anual

*frs6190_ann : frecuencia de heladas, anual

*pre6190_ann : precipitacion, anual

*pre6190_I1 : precipitacion, enero

*pre6190_I4 : precipitacion, abril

*pre6190_I7 : precipitacion, julio

*pre6190_I10 : precipitacion, octubre

*tmn6190_ann : temperatura promedio, anual

*tmp6190_ann : temperatura minima, anual

*tmx6190_ann : temperatura maxima, anual

*vap6190_ann : presion de vapor, anual

### Datos Ambientales {.tabset .tabset-fade}

```{r}
r_files <- list.files(here::here("Datasets", "coverages"),
                       full.names = T)
r_files
```

#### Ploteo de las variables ambientales

```{r message=FALSE, warning=FALSE}
st <- raster::stack(r_files) 

raster::plot(st)
```

#### Muestra de una de las variables ambientales: Ecoregiones

```{r message=FALSE,warning=FALSE}
ecoreg = raster(r_files[3])
raster::plot(ecoreg, main="Ecoregiones del area de estudio")
raster::hist(ecoreg, main="Histograma de las Ecoregiones del area de estudio", col="green")
```

#### Correlacion entre variables ambientales (nubes, precipitacion anual, temperatura media anual y presion de vapor)

```{r}
raster::pairs(st[[c(1,6,11,14)]])
```


## Delimitacion del area de estudio 
 
A continuacion, se carga el un archivo espacial de tipo vectorial correspondiente a los paises que conforman el area de estudio.

```{r}
area_estudio <- sf::st_read(dsn="E:/Analista de datos/DAT004/Proyecto Final/Datasets/samples/map.geojson", layer="map", quiet=TRUE)
```

#### Mapa de paises del area de estudio

```{r}
map.area <- plot_geo(area_estudio, name=~pais, color = I("#89C5DA"))%>% hide_legend()

map.area
```

#### Mapeo de los ubicaciones registradas de las especies en el área de estudio

De previo se realiza una selección de la base de datos de las especies respecto del área de estudio

```{r}
coords <- data.frame(x=ndf$Longitud, y=ndf$Latitud)
prj <- CRS("+proj=longlat +datum=WGS84 +no_defs")
points <- SpatialPointsDataFrame(coords, ndf, proj4string = prj)
wildcats <- crop(points,ecoreg)
wildcats <- data.frame(wildcats)
wildcats <- wildcats[,1:6]
```

Para luego visualizar los puntos de observacion de las especies a estudiar

```{r}
cf2 <- colorFactor(c("#ffa500", "#13ED3F"), domain=wildcats$Nombre_Comun)
m2 <- leaflet(wildcats) %>% addTiles(group = "OSM (default)") %>%
  addProviderTiles(providers$Stamen.Toner, group = "Toner") %>%
  addProviderTiles(providers$Stamen.TonerLite, group = "Toner Lite") %>%
  setView(-63.54105072, -8.88123188, zoom = 2) %>% 
  addCircles(~Longitud, ~Latitud, popup=wildcats$Nombre_Comun, group = wildcats$Nombre_Comun ,weight = 3, radius=4, 
              color=cf2(wildcats$Nombre_Comun), stroke = TRUE, fillOpacity = 0.5)  %>%
  addLegend("bottomright", colors= c("#ffa500", "#13ED3F"), labels=c("Puma", "Jaguar"), title="Especies") %>% 
  addLayersControl(
    baseGroups = c("OSM (default)", "Toner", "Toner Lite"),
    overlayGroups = wildcats$Nombre_Comun,
    options = layersControlOptions(collapsed = TRUE))%>%
  suspendScroll()
m2
```

#### Visualizacion de la base de datos


Primero se realiza una selección final de la base de datos e inclusion de nuevas variables

```{r}
wildcats$Hora_Registro <- strftime(wildcats$Fecha_Registro, format="%H") #col7
wildcats$Fecha_Registro <- as.POSIXct(wildcats$Fecha_Registro, tz="", format="%Y-%m-%d") #col5
wildcats$Y.M.R <- strftime(wildcats$Fecha_Registro, format="%Y-%m") #col8
wildcats$M.R <- format(wildcats$Fecha_Registro, "%m") #col9
wildcats$Y.R <- format(wildcats$Fecha_Registro, "%Y") #col10

wildcats <- wildcats[, colnames(wildcats)[c(1:4,6,5,8,10,9,7)]] #Reorganizacion de las columnas
```

Se procede a visualizar la base de datos

```{r}
datatable(wildcats, extensions = c('Buttons','FixedColumns', 'RowReorder'),
  filter = list(position = 'top', clear = FALSE),
  options = list(dom = 'Bfrtip',
    buttons = c('copy', 'csv', 'excel', 'pdf', 'print'), dom = 't',
    scrollX = TRUE,
    fixedColumns = TRUE,
    rowReorder = TRUE, order = list(c(0 , 'asc'))))
```

# Resultados

## Estadísticas espacio-temporales de las especies estudiadas 

En este primer apartado se realizan analisis sobre estadísticas espacio-temporales respecto de los pumas y jaguares de un sector del continente americano

### Cantidad de especies segun ubicacion y temporalidad {.tabset .tabset-fade}

#### Especies por pais y mes de observacion 

```{r}
plot_ly(x= wildcats$Pais,split=wildcats$Nombre_Comun, color= I(cf2(wildcats$Nombre_Comun)), 
        frame=wildcats$M.R, type = "histogram", alpha = 0.6)%>%
  layout(barmode = "overlay")
```

#### Cantidad de Jaguares por pais

```{r}
c.jaguars <- wildcats%>%
              dplyr::filter(Nombre_Comun == "Jaguar")%>%
              dplyr::group_by(Pais)%>%
              dplyr::summarise(Cant=n())
c.pumas <- wildcats%>%
              dplyr::filter(Nombre_Comun == "Puma")%>%
              dplyr::group_by(Pais)%>%
              dplyr::summarise(Cant=n())
```

```{r}
data(worldgeojson, package = "highcharter")

highchart() %>% 
  hc_title(text = "Cantidad de Jaguares") %>% 
  hc_subtitle(text = "por pais") %>% 
  hc_add_series_map(map = worldgeojson, df = c.jaguars, name = "cantidad de individuos",
                    value = "Cant", joinBy = c("name", "Pais"), allAreas=FALSE, animation=TRUE)%>% 
  hc_colorAxis(min= 1,
            type='logarithmic',
            stops = color_stops())%>% 
  hc_tooltip(useHTML = TRUE, headerFormat = "",
             pointFormat = "Pais: {point.name}/ Cantidad de especies: {point.Cant}")%>%
  hc_legend(layout= 'horizontal',
            verticalAlign= 'top')%>%
  hc_mapNavigation(enabled = TRUE) 
```

#### Cantidad de Pumas por pais

```{r}
data(worldgeojson, package = "highcharter")

highchart() %>% 
  hc_title(text = "Cantidad de Pumas") %>% 
  hc_subtitle(text = "por pais") %>% 
  hc_add_series_map(map = worldgeojson, df = c.pumas, name = "cantidad de individuos",
                    value = "Cant", joinBy = c("name", "Pais"), allAreas= FALSE, animation=TRUE)%>% 
  hc_colorAxis(min= 1,
            type='logarithmic',
            stops = color_stops())%>% 
  hc_tooltip(useHTML = TRUE, headerFormat = "",
             pointFormat = "Pais: {point.name}/ Cantidad de especies: {point.Cant}")%>%
  hc_legend(layout= 'horizontal',
            verticalAlign= 'top')%>%
  hc_mapNavigation(enabled = TRUE) 
```

### Cantidad de individuos observados en el tiempo {.tabset .tabset-fade}

#### Especies por mes y año 


```{r}
c.jaguars <- wildcats%>%
              dplyr::filter(Nombre_Comun == "Jaguar")%>%
              dplyr::group_by(Fecha_Registro)%>%
              dplyr::summarise(Cant=n())
c.pumas <- wildcats%>%
              dplyr::filter(Nombre_Comun == "Puma")%>%
              dplyr::group_by(Fecha_Registro)%>%
              dplyr::summarise(Cant=n())

ct.jaguars <- ts(data=c.jaguars, start = c(2011,10), end = c(2019,12), frequency = 12)
ct.pumas <- ts(data=c.pumas, start = c(2011,10), end = c(2019,12), frequency = 12)
```



```{r}
highchart(type = "stock") %>% 
  hc_title(text = "Cantidad de especies") %>% 
  hc_subtitle(text = "en la linea de tiempo de observacion") %>% 
  hc_add_series(ct.jaguars[,2], type = "line", pointInterval= 30*24*3600*1000, name="Cant de jaguares observados a la fecha", color = "#ffa500")%>%
  hc_add_series(ct.pumas[,2], type = "line", pointInterval= 30*24*3600*1000, name="Cant de pumas observados a a fecha", color = "#13ED3F")%>%
  hc_xAxis(title= list(text='Fechas'), type='datetime')%>%
  hc_yAxis(title= list(text='Cantidad de especies observadas'), opposite = FALSE)
```

#### Descomposicion y comportamiento de observaciones de los individuos en el tiempo

```{r}
decomp_jaguars <- decompose(ct.jaguars[,2])
decomp_pumas <- decompose(ct.pumas[,2])
plot(decomp_jaguars)
par(adj = 1)
title(sub = "Jaguares", cex.sub = 1.5, font.sub = 3, col.sub = "#ffa500")

plot(decomp_pumas, sub="Pumas")
par(adj = 1)
title(sub = "Pumas", cex.sub = 1.5, font.sub = 3, col.sub = "#13ED3F")
```

### Patron de distribucion de las especies {.tabset .tabset-fade}

#### Distribucion espacial de las especies por mes 

```{r message=FALSE,warning=FALSE}
e.m <- ggplot(wildcats, aes(x=Longitud, y=Latitud, frame=M.R, text = paste("Pais:", Pais))) +
  borders("world", xlim = c(-120, -30), ylim = c(-50, 25))+
  geom_point(data=filter(wildcats), shape = 21, colour = cf2(wildcats$Nombre_Comun), size = 1)+
  facet_grid(cols = vars(Nombre_Comun)) +
  labs(title = "Distribucion de las especies observadas segun mes")

ggplotly(e.m)%>% 
  animation_opts(
    2000, easing = "elastic", redraw = FALSE
  )%>%
  animation_slider(
    currentvalue = list(prefix = "Mes ", font = list(color="red"))
  )
```

#### Patron geometrico de distribucion

```{r message=FALSE,warning=FALSE}
pd <- qplot(data = wildcats, x=Longitud, y=Latitud) +
  stat_ellipse(geom = "polygon", alpha = 1/2, aes(fill = Nombre_Comun, frame=M.R))+
  borders("world", xlim = c(-120, -30), ylim = c(-50, 25))+
  geom_point(data=filter(wildcats), aes(frame=M.R), shape = 21, fill = cf2(wildcats$Nombre_Comun), size = 2)+
  facet_grid(cols = vars(Nombre_Comun)) +
  labs(title = "Patron de Distribucion de las Especies")

ggplotly(pd)%>% 
  animation_opts(
    2000, easing = "elastic", redraw = FALSE
  )%>%
  animation_slider(
    currentvalue = list(prefix = "Mes ", font = list(color="red"))
  )
```


#### Densidad de cada una de las especies


```{r message=FALSE,warning=FALSE}
dn <- ggplot(wildcats, aes(x=Longitud, y=Latitud)) +
  borders("world", regions=".", xlim = c(-120, -30), ylim = c(-50, 25))+
  stat_density2d(aes(fill = stat(level), frame=wildcats$M.R), geom="polygon", alpha=0.3)  +
  geom_point(data=filter(wildcats), aes(frame=M.R), shape = 21, fill = cf2(wildcats$Nombre_Comun), size = 2, alpha=0.3)+
  facet_grid(cols = vars(Nombre_Comun)) +
  scale_fill_viridis_c(option = "viridis") +
  theme(legend.position = "magma") +
  labs(title = "Densidad segun distribucion por especie")

ggplotly(dn)%>% 
  animation_opts(
    4000, easing = "elastic", redraw = FALSE
  )%>%
  animation_slider(
    currentvalue = list(prefix = "Mes ", font = list(color="red"))
  )
```

#### Especies segun ecoregion en la que se encuentran

```{r}
ecoreg_spec <- raster::extract(ecoreg, wildcats[,4:3]) %>% 
  cbind(wildcats, .) %>% 
  as.data.frame()

ecoreg_spec <- na.omit(ecoreg_spec)

ecoreg_spec$Ecoreg <- as.character(ecoreg_spec$.)

ggplot(ecoreg_spec, aes(x=Longitud, y=Latitud, color = ecoreg_spec$Ecoreg)) +
  borders("world", xlim = c(-120, -30), ylim = c(-50, 25))+
  geom_point(data=filter(ecoreg_spec), shape = 21, size = 1)+
  scale_colour_manual(values = lacroix_palette("PassionFruit", n=14))+
  facet_grid(cols = vars(Nombre_Comun)) +
  labs(title = "Especies observadas segun ecoregion en la que se encuentran")

ggplot(ecoreg_spec, aes(y=Ecoreg, x=Nombre_Comun, colour = Ecoreg)) +
  geom_count(alpha=0.5) +
  scale_colour_manual(values = lacroix_palette("PassionFruit", n=14))+
  labs(title = "Cantidad de especies observadas por ecoregion",
       x = "Especie",
       y = "Ecoregiones",
       size = "")
```



## Analisis de Maxima Entropia

### Preparacion de datos para el analisis

#### Analisis de correlacion de las variables ambientales

Proceso de union de los puntos de observacion de las especies y los raster de las variables ambientales
```{r}
#Se extraen temas relevantes de las variables ambientales
select_r = dropLayer(st,3)
jp_swd <- raster::extract(select_r, wildcats[,4:3]) %>% 
  cbind(wildcats, .) %>% 
  as.data.frame()

#Se elimina las filas con valores nulos
jp_swd <- na.omit(jp_swd) 
```

Ploteo de la correlacion de variables

```{r}
mt <- cor(jp_swd[,11:23])
corrplot(mt, method = 'circle', type = 'upper')
```

#### Conocer las variables que menos se relacionan entre si

Esto se hace a traves del analisis en regresion lineal VIF, el cual es el factor de inflación de la varianza. Este cuantifica la intensidad de la multicolinealidad en un análisis de regresión normal de mínimos cuadrados. Proporciona un índice que mide hasta qué punto la varianza (el cuadrado de la desviación estándar estimada) de un coeficiente de regresión estimado se incrementa a causa de la colinealidad. 

```{r}
# Analisis VIF
vif.res <- vif(x = jp_swd[,11:ncol(jp_swd)])
vif.step <- vifstep(x = jp_swd[,11:ncol(jp_swd)], th = 10)#Los factores VIF mayores que 10 implican problemas graves de multicolinealidad
vrs <- vif.step@results$Variables %>% as.character()
vif.step
vrs
```

#### Base de datos para realizar el analisis de maxima entropia

```{r}
jp_fnl <- jp_swd %>% 
  as_tibble %>%  
  dplyr::select(Nombre_Cientifico:Longitud, vrs)
head(jp_fnl)
```

### Analisis de maxima entropia

```{r}

```


